ACORDAO-COMPLETO-2327993

ACÓRDÃO 13075/2019 ATA 44/2019 - SEGUNDA CÂMARA

VISTOS, relatados e discutidos os Recursos de Reconsideração interpostos por Gizelda Rodrigues de França Gomes, José Batista Delgado e HL Projetos e Construções Ltda. contra o Acórdão 6507/2017-TCU-Segunda Câmara, por meio do qual tiveram suas contas julgadas irregulares, com condenação em débito e imputação de multa, em razão da impugnação parcial das despesas do Convênio 1.816/2006, celebrado entre o Município de  Lagoa D'Anta-RN e a Fundação Nacional de Saúde (Funasa) , cujo objeto era a construção de sistema de abastecimento de água para atender a zona rural daquela municipalidade;
	ACORDAM os Ministros do Tribunal de Contas da União, reunidos em Sessão da 2ª Câmara, ante as razões expostas pelo Relator, em:
	9.1. conhecer dos Recursos de Reconsideração para, no mérito, dar-lhes provimento, tornar insubsistente o Acórdão 6507/2017-TCU-Segunda Câmara e julgar regulares as contas dos recorrentes, dando-se quitação plena, nos termos dos artigos 1º, inciso I, 16, inciso, I; 17 e 23, inciso I, da Lei 8.443/1992;
	9.2. dar ciência desta deliberação aos recorrentes.

Recursos de Reconsideração foram interpostos por Gizelda Rodrigues de França Gomes, José Batista Delgado e HL Projetos e Construções Ltda. contra o Acórdão 6.507/2017-TCU-2ª Câmara

Segunda Câmara

Prefeitura Municipal de Lagoa D'anta - RN.

3. Interessados/Responsáveis/Recorrentes:
3.1. Interessado: Fundação Nacional de Saúde (26.989.350/0001-16).
3.2. Responsáveis: Gizelda Rodrigues de França Gomes (XXX.669.594-XX); Hl Projetos e Construções Ltda. (03.322.854/0001-82); José Batista Delgado (XXX.005.674-XX); Pedro Paulo Pessoa Moreno (XXX.590.404-XX).
3.3. Recorrentes: José Batista Delgado (XXX.005.674-XX); Hl Projetos e Construções Ltda. (03.322.854/0001-82); Gizelda Rodrigues de França Gomes (XXX.669.594-XX).

13.1. Ministros presentes: Ana Arraes (Presidente), Augusto Nardes, Aroldo Cedraz (Relator) e Raimundo Carreiro.
13.2. Ministro-Substituto presente: André Luís de Carvalho.

AROLDO CEDRAZ

Ministro Augusto Nardes.

Os presentes Recursos de Reconsideração foram interpostos por Gizelda Rodrigues de França Gomes, José Batista Delgado e HL Projetos e Construções Ltda. contra o Acórdão 6507/2017-TCU-Segunda Câmara e à peça 112 foi produzida a primeira instrução, que transcrevo a seguir:
INTRODUÇÃO
1.	Tratam-se de recursos de reconsideração interpostos por Gizelda Rodrigues de França Gomes (peça 92) , José Batista Delgado (peça 86) e HL Projetos e Construções Ltda. (peça 89) contra o Acórdão 6507/2017-TCU-Segunda Câmara (peça 66) , de Relatoria do Exm. Ministro Augusto Nardes.
1.1	A deliberação recorrida apresenta o seguinte teor:
VISTOS, relatados e discutidos estes autos de tomada de contas especial, instaurada pela Fundação Nacional de Saúde (Funasa) , em razão da impugnação parcial das despesas do Convênio 1816/2006 (Siafi 590965) , firmado com a Prefeitura Municipal de Lagoa D'Anta/RN, destinado à construção do Sistema de Abastecimento de Água para atender a zona rural daquele município,
ACORDAM os Ministros do Tribunal de Contas da União, reunidos em Sessão da Segunda Câmara, em:
9.1. julgar irregulares as contas as contas de Gizelda Rodrigues de França Gomes, CPF XXX.669.594-XX, Pedro Paulo Pessoa Moreno, CPF XXX.590.404-XX e José Batista Delgado, CPF XXX.005.674-XX e da empresa HL - Projetos e Construções Ltda., CNPJ 03.322.854/0001-82, com fundamento nos arts. 1º, inciso I, 16, inciso III, alíneas "b" e "c" da Lei 8.443/1992 c/c os arts. 19 e 23, inciso III, da mesma Lei, e com os arts. 1º, inciso I, 209, incisos II e III, 210 e 214, inciso III, do Regimento Interno/TCU;
9.2. condenar Gizelda Rodrigues de França Gomes, CPF XXX.669.594-XX, na condição de ex-prefeita, gestão 2005-2008, HL - Projetos e Construções Ltda., CNPJ 03.322.854/0001-82, na condição de empresa contratada para execução do objeto do Convênio 1816/2006 e Pedro Paulo Pessoa Moreno, CPF XXX.590.404-XX, na condição de fiscal da obra do Convênio 1816/2006 até o exercício de 2008, ao pagamento das quantias a seguir especificadas, com a fixação do prazo de quinze dias, a contar das notificações, para comprovar, perante o Tribunal (art. 214, inciso III, alínea "a", do Regimento Interno) , o recolhimento das dívidas aos cofres da Fundação Nacional de Saúde (Funasa/MS) , atualizadas monetariamente e acrescidas dos juros de mora, calculados a partir das datas discriminadas, até a data dos recolhimentos, na forma prevista na legislação em vigor:
	DATA DA OCORRÊNCIA
	VALOR ORIGINAL (EM R$) 

	10/5/2008
	32.221,87

9.3. condenar José Batista Delgado, CPF XXX.005.674-XX, na condição de ex-prefeito, gestão de 2009-2012 e HL - Projetos e Construções Ltda., CNPJ 03.322.854/0001-82, na condição de empresa contratada para execução do objeto do Convênio 1816/2006, ao pagamento das quantias a seguir especificadas, com a fixação do prazo de quinze dias, a contar das notificações, para comprovar, perante o Tribunal (art. 214, inciso III, alínea "a", do Regimento Interno) , o recolhimento das dívidas aos cofres da Fundação Nacional de Saúde (Funasa/MS) , atualizadas monetariamente e acrescidas dos juros de mora, calculados a partir das datas discriminadas, até a data dos recolhimentos, na forma prevista na legislação em vigor:
	DATA DA OCORRÊNCIA
	VALOR ORIGINAL (EM R$) 

	30/6/2010
	40.000,00

9.4. aplicar aos responsáveis Gizelda Rodrigues de França Gomes, CPF XXX.669.594-XX, Pedro Paulo Pessoa Moreno, CPF XXX.590.404-XX, José Batista Delgado, CPF XXX.005.674-XX, e à empresa HL - Projetos e Construções Ltda., CNPJ 03.322.854/0001-82, individualmente, a multa prevista no art. 57 da Lei 8.443/1992 c/c o art. 267 do Regimento Interno, no valor de R$ 5.000,00 (cinco mil reais) , fixando-lhes o prazo de quinze dias, a contar da notificação, para comprovar, perante o Tribunal (art. 214, inciso III, alínea "a", do Regimento Interno) , o recolhimento da dívida aos cofres do Tesouro Nacional, atualizada monetariamente desde a data do presente acórdão até a do efetivo recolhimento, se for paga após o vencimento, na forma da legislação em vigor;
9.5. autorizar, desde logo, nos termos do art. 28, inciso II, da Lei 8.443/1992, a cobrança judicial das dívidas, caso não atendidas as notificações; e
9.6. encaminhar cópia deste Acórdão, acompanhado do relatório e do voto que o fundamentam, à Fundação Nacional de Saúde (Funasa) e ao Procurador-Chefe da Procuradoria da República no Estado do Rio Grande do Norte, nos termos do § 3º do art. 16 da Lei 8.443/1992 c/c o § 7º do art. 209 do Regimento Interno do TCU, para adoção das medidas que entender cabíveis.
HISTÓRICO 
2.	Cuidam os autos de Tomada de Contas Especial (TCE) instaurada pela Fundação Nacional de Saúde (Funasa) , em razão da impugnação parcial das despesas do Convênio 1816/2006 (Siafi 590965) , firmado com a Prefeitura Municipal de Lagoa D'Anta/RN, cujo objeto era a construção do Sistema de Abastecimento de Água para atender a zona rural daquele município. 
3.	No âmbito do ajuste, foram previstos R$ 206.000,00 para a execução do objeto, dos quais R$ 200.000,00 foram repassados pela concedente e R$ 6.000,00 corresponderiam à contrapartida. O ajuste vigeu de 30/6/2006 a 27/8/2010, com previsão para apresentação da prestação de contas final até 26/10/2010.
4.	De acordo com o Relatório de Visita Técnica (peça 2, p. 130-134) , o Parecer Técnico Final (peça 2, p. 144-146) e o Parecer Financeiro (peça 2, p. 148-154) , ficou constatada a execução no percentual de 53,5%, não tendo sido executado o percentual de 46,5% do objeto.
5.	Considerando apenas a execução parcial do objeto, não obstante o recebimento da integralidade dos recursos pactuados, por meio do Acórdão 6507/2017-TCU-Segunda Câmara (Peça 66) retificado por inexatidão material pelo Acórdão 8124/2017-TCU-Segunda Câmara (Peça 73) , as contas dos responsáveis foram julgadas irregulares, com aplicação da multa proporcional ao débito, nos termos do art. 57 da Lei 8.443/1992.
6.	Examinam-se, nesta oportunidade, os recursos de reconsideração interpostos por Gizelda Rodrigues de França Gomes (peça 92) , José Batista Delgado (peça 86) e HL Projetos e Construções Ltda. (peça 89) contra o citado julgado.
EXAME DE ADMISSIBILIDADE 
7.	Os recursos preenchem os requisitos de admissibilidade, conforme exigência do art. 33 da Lei 8.443/1992 (Lei Orgânica do TCU) . Referem-se, ainda, a responsáveis legitimados e meio recursal adequado para impugnar o Acórdão 6507/2017-TCU-Segunda Câmara.
8.	Dessa forma, ratificam-se as propostas de conhecimento do recurso, com efeito suspensivo, formuladas nos exames de peças 93-96, acolhidas pelo Relator, Exmo. Ministro Aroldo Cedraz, conforme Despacho de peça 98.
EXAME DE MÉRITO
9.	Delimitação do recurso
10.		Nos recursos trazidos, será necessário verificar, em síntese, se:
11.	Em preliminar
	a) houve prescrição;
12.	No mérito
	a) houve a execução integral e regular do objeto do Convênio 1816/2006 (Siafi 590965) . 
13.	DA PRELIMINAR
14.	Da prescrição
15.	A despeito de não haver alegações recursais relativas a prescrição da pretensão punitiva e/ou do débito imputado, considerando se tratar de matéria de interesse público, deve-se examinar o instituto da prescrição ex officio.
A análise de ocorrência da prescrição da pretensão punitiva do TCU deve ser feita em todos os processos pendentes de apreciação de recurso, mesmo que o recurso venha a não ser conhecido, inclusive o recurso de revisão, por se tratar de matéria de ordem pública. (Acórdão 993/2017-TCU-Plenário, relator Ministro Augusto Nardes) 
Nos processos de controle externo, a decisão que trata de matéria de ordem pública (requisitos de admissibilidade, pressupostos processuais, condições da ação, prescrição, decadência) pode ser revista de ofício ou mediante provocação da parte por simples petição, independentemente de recurso, não incidindo a preclusão pro judicato. (Acórdão 1160/2015-TCU-Plenário, relator Ministro Augusto Nardes) 
16.	Análise
17.	Inicialmente é oportuno registrar que a pretensão punitiva do TCU se subordina ao prazo geral de prescrição de 10 anos, estipulado no art. 205 da Lei 10.406/2002 (Código Civil) , cuja contagem se inicia na data de ocorrência da irregularidade sancionada e se interrompe, uma única vez, na data do ato que ordenar a citação, a audiência ou a oitiva da parte, nos termos do art. 202, inciso I, do mesmo diploma legal. 
18.	Relativamente ao débito, o entendimento jurisprudencial pacífico é de que não têm caráter punitivo, possuindo, essencialmente, natureza jurídica de reparação civil pelo prejuízo causado ao erário, não sendo alcançada pelo instituto da prescrição. Portanto, são imprescritíveis, por força do art. 37, § 5º, da Constituição Federal de 1988 e da Súmula TCU 282. Nesse diapasão:
A tese fixada pelo STF no RE 669.069 (Repercussão Geral 666) , que trata da incidência da prescrição nos débitos com a União decorrentes de ilícitos civis (prazo prescricional de cinco anos) , não alcança prejuízos que decorram de ilícitos administrativos, como a não comprovação da regular gestão de recursos públicos, que são imprescritíveis. (Acórdão 11228/2017-TCU-Primeira Câmara, relator Ministro Benjamin Zymler) 
A condenação em débito em processo de tomada de contas especial não tem caráter punitivo, possuindo, essencialmente, natureza jurídica de reparação civil pelo prejuízo causado ao erário, não sendo alcançada pelo instituto da prescrição da pretensão punitiva. (Acórdão 4214/2017-TCU-Primeira Câmara, relator Ministro Benjamin Zymler) 
O reconhecimento da prescrição da pretensão punitiva não implica o afastamento do débito, porquanto as ações de ressarcimento movidas pelo Estado contra os agentes causadores de danos ao erário são imprescritíveis, nos termos do art. 37, § 5º, da Constituição Federal e da Súmula TCU 282. (Acórdão 76/2017-TCU-Plenário, relatora Ministra Ana Arraes) 
Súmula TCU 282: As ações de ressarcimento movidas pelo Estado contra os agentes causadores de danos ao erário são imprescritíveis. (Acórdão 2166/2012-TCU-Plenário, relatora Ministra Ana Arraes) 
19.	Quanto à prescrição da pretensão punitiva, o certo é que o TCU, após intenso debate jurídico e divergência jurisprudencial, consolidou seu entendimento por meio de incidente de uniformização de jurisprudência, prolatado no âmbito do TC Processo 030.926/2015-7, e por intermédio do Acórdão 1441/2016-TCU-Plenário, rel. Min. Benjamin Zymler, no sentido de que a pretensão punitiva do Tribunal de Contas da União para imposição da penalidade de multa subordina-se ao prazo geral de prescrição indicado no art. 205 do Código Civil, que é de 10 anos.	
20.	Definiu ainda a decisão oriunda do incidente de uniformização que interrompe a prescrição o ato que ordenar a citação, audiência ou oitiva das partes no âmbito do Tribunal de Contas.
21.	Analisando-se os elementos dos autos, constata-se que o prazo final para prestação de contas do Convênio 1816/2006 foi a data 26/10/2010 e que em 06/05/2015, por meio de delegação de competência, o Titular da Unidade Técnica determinou a instauração do contraditório (peças 31-35) .
22.	Nesse raciocínio estão os Acórdãos 3.749/2018-TCU-2ªC, 10.145/2017-TCU-2ªC e 5.130/2017-TCU-1ªC:
Nos casos de não comprovação da regular aplicação dos recursos repassados mediante convênios ou instrumentos similares, a data limite para entrega da prestação de contas final ou a da efetiva entrega antecipada assinala o marco inicial da contagem do prazo decenal de prescrição da pretensão punitiva do TCU. (Acórdão 3749/2018-TCU-Segunda Câmara, relatora Ministra Ana Arraes) 
Nos casos de inexecução do objeto pactuado, a data limite para entrega da prestação de contas final ou a data da efetiva entrega antecipada assinala o marco inicial da contagem do prazo decenal de prescrição da pretensão punitiva do TCU. (Acórdão 10145/2017-TCU-Segunda Câmara, relator Ministro Marcos Bemquerer) 
Quando o fato irregular, motivador da sanção, for o não alcance dos objetivos do convênio, o prazo para a prescrição da pretensão punitiva do TCU começa a fluir a partir do fim do prazo para prestação de contas, momento em que se conclui a última etapa do ajuste e o Estado deve começar a agir para defender seus interesses. (Acórdão 5130/2017-TCU-Primeira Câmara, relator Ministro Bruno Dantas) 
23.	Portanto, no presente caso, o termo inicial (a quo) para a contagem do prazo da prescrição da pretensão punitiva do TCU foi a data final da prestação de contas, ou seja, 26/10/2010. Assim, considerando que a ordem para a citação foi dada em 06/05/2015, não transcorreu o prazo decenal (10 anos) . Portanto, in casu, conforme a jurisprudência desta Corte de Contas Federal, não houve a prescrição da pretensão punitiva.
24.	DO MÉRITO
25.	Da execução integral e regular do objeto
26.	Por meio de argumentos distintos, todos os recorrentes alegam que o objeto do Convênio 1816/2006 (Siafi 590965) foi concluído integralmente. Especificamente argumentam que:
27.	Recorrente José Batista Delgado (peça 86) 
	a) há contradição no acórdão condenatório na medida que registra a não convicção plena da inexecução do objeto pactuado, especialmente ao considerar que resta dúvida acerca da não execução de algumas etapas; Ademais, há documentos junto aos autos que comprovam a execução integral do objeto;
	b) há Termo de Aceitação Definitiva da Obra (peça 86, p. 6) , bem como documento oficial emitido pela Cia de água da região atestando a existência de 130 ligações domiciliares no povoado cuja área foi contemplada pelo objeto do Convênio 1816/2006; e
	c) uma nova inspeção in loco seria suficiente para atestar a execução total do Convênio 1816/2006.
28.	Recorrente HL Projetos e Construções Ltda. (peça 89) 
	a) por meio de realização de diligências junto a Companhia de Águas e Esgotos do Rio Grande do Norte (CAERN) e inspeção in loco seria possível a confirmação da execução integral do objeto do Convênio 1816/2006, isto é, as 71 estações domiciliares (instalação do sistema de abastecimento d´água) nas comunidades de Lagoa Queimada e Pau Queimado, situadas no Município de Lagoa D'Anta/RN.
29.	Recorrente Gizelda Rodrigues de França Gomes (peça 92) 
	a) há divergência relativas a execução física da avença em relatórios da própria concedente (Funasa) , isto é, há Relatórios que aferiram a execução da obra sobre os recursos liberados com percentuais distintos e contraditórios (55,32%, 61,75% e 100%) ;
	b) a própria recorrente realizou visita nas comunidades de Lagoa Queimada e Pau Queimado (ou sítios) , constatando que efetivamente os serviços foram prestados. Na ocasião trouxe cópia das faturas de fornecimento de água e de declarações das famílias residentes nessas comunidades (peça 59, p. 35-199) . Assim, entende que uma realização de inspeção in loco, acompanhada por técnicos da CAERN, seria suficiente para que o órgão de controle pudesse conferir a execução integral do objeto em discussão.
	Análise
30.	Primeiramente cabe fazer algumas considerações acerca do Convênio 1816/2006 (Siafi 590965) . Seu objeto era a construção de Sistema de Abastecimento de Água para atender a zona rural do Município de Lagoa D'Anta/RN, comunidades de Lagoa Queimada e Pau Queimado. Para tanto, era necessária a execução de 71 estações domiciliares.
31.	O ajuste foi executado por dois gestores: pela ex-prefeita Gizelda Rodrigues de França Gomes (gestão 2005-2008) ; e pelo seu sucessor, ex-prefeito José Batista Delgado (2009-2012) . Na gestão da primeira responsável, foram liberadas duas parcelas no valor de R$ 80.000,00 cada, em 21/8/2007 e em 24/9/2007. De acordo com relação de pagamentos (peça 1, p. 315) , no dia 9/5/2008, foi pago o valor de R$ 160.084,94 à empresa HL Projetos e Construções Ltda. 	Na gestão do segundo responsável, foi liberada uma parcela no valor de R$ 40.000,00 em 28/6/2010. De acordo com relação de pagamentos efetuados, no dia 30/6/2010, foi pago o valor de R$ 46.298,10 à empresa HL Projetos e Construções Ltda.
32.	Em relação as razões recursais apresentadas, registra-se que, à exceção do Termo de Aceitação Definitiva da Obra (peça 86, p. 6) , não foram juntados documentos novos. Superadas essas questões iniciais, para fins de sistematização e lógica argumentativa, as razões recursais propostas podem ser divididas em 3 tópicos: a) contradições e divergências em documentos existentes nos autos (relatórios da Funasa) ; b) documentos apresentados afins de comprovar a execução integral dos objetos (Termo de Aceitação e Cópia das faturas de fornecimento de água e de declarações das famílias residentes nessas comunidades) ; e c) pedidos de realização de diligências e inspeções.
33.	No tocante as contradições e divergências em documentos existentes nos autos, tal argumento surgiu na medida que a Funasa atestou a execução da obra em relação ao valor gerido nos seguintes percentuais: 55,32% (Relatório de Visita Técnica 15/2009, peça 59, p. 13-16) , 61,75% (Relatório de Visita Técnica 040/2008 - peça 59, p. 18) e em 100% (Parecer Técnico 02/2009 - peça 59, p. 24) .
34.	Compulsando os autos, é possível verificar que o maior percentual atestado de execução da obra foi de 61,75%, em 24/12/2008, registrado no Parecer Técnico 02/2009 e Financeiro 065/2009, comunicados à ex-prefeita Sra. Gizelda Rodrigues de França Gomes (gestão 2005-2008) , por meio do Ofício OF/Coren 788/2009.
35.	Contudo, há divergência nas conclusões desses pareceres: no Parecer Técnico, a Funasa opina pela aprovação apenas da 1ª parcela (R$ 80.000,00) , em razão de esta corresponder à 38,67%, e a área de engenharia ter aprovado a execução dessa parcela em 100%; já o Parecer Financeiro concluiu pela aprovação da prestação de contas parcial no valor de R$ 160.000,00.
36.	Tais informações constatam que à época, em 2008, no âmbito do mandato da ex-prefeita Gizelda Rodrigues de França Gomes (gestão 2005-2008) , havia sido executado o percentual de 61,75% da obra (Relatório Técnica 040/2008 - peça 59, p. 18-22 - e Parecer Técnico 02/2009 - peça 59, p. 22-24) , e não o percentual referente ao montante das 2 parcelas no valor de R$ 160.000,00, que correspondia à 77,35% do valor total do convênio (R$ 206.847,21) .
37.	Prosseguindo, das análises realizadas em 2012 (Relatório de Visita Técnica 3, de 4/1/2012 (peça 2, p. 131-135) , Parecer Técnico Final, 5/1/2012 (peça 2, p. 144-147) e Parecer Financeiro 11, de 8/2/2012 (peça 1, p. 148-153) , quando o responsável era o sucessor, ex-prefeito José Batista Delgado (2009-2012) , verifica-se a execução do percentual em torno de 50% e não mais de 61,75%, como era em 2008. Contudo, observa-se nesses documentos que as conclusões dos técnicos da Funasa são ressalvadas no sentido de que não houve possibilidade de conferir os ramais da localidade de Pau Queimado, pois a administração do município à época não soube indicar os locais exatos da construção desses ramais. Nessa perspectiva tais afirmações ficam fragilizadas, devendo ser desconsideradas portanto.
38.	Dessa forma, ao se imputar o débito correspondente ao percentual de execução de (61,75%) , isto é, o maior percentual efetivado atestado nos documentos pela concedente, observou-se o princípio da prudência e proporcionalidade.
39.	Sobre os documentos apresentados, notadamente os referentes às contas de água de moradores daquela comunidade, declarações das famílias e o Termo de Aceitação da Obra, cabe registrar que o primeiro foi considerado para fins de atestação de execução parcial de obras, isto é, imputação de débito parcial. 
40.	Relativamente ao Termo de Aceitação da Obra (peça 86, p. 6) , tal documento foi assinado pelo próprio recorrente. Sem outros documentos comprobatórios necessários, tais como fotos, notas fiscais, extratos, relatórios de conclusão, etc., as afirmações por ele feitas possuem força probatória limitada, não fazendo, por si só, prova suficiente do estabelecimento de vínculo entre a execução do objeto e os recursos transferidos com a finalidade específica.
41.	Ademais, os relatórios de vistoria in loco dos órgãos repassadores contam com presunção de veracidade e legitimidade, a qual só pode ser descaracterizada mediante a apresentação de prova robusta em contrário, o que não houve no presente processo.
42.	Por fim, relativamente aos pedidos de diligência e inspeções, a jurisprudência deste Tribunal é pacífica de que o ônus da prova é de responsabilidade de quem geriu os recursos públicos, por força do parágrafo único do art. 70 da Constituição Federal/1988 e do art. 93 do Decreto-Lei 200/1967. Tal entendimento, confirmado pelo Supremo Tribunal Federal no Mandado de Segurança (MS 20.335/DF, de 12/10/1982) , foi também consolidado nesta Corte de Contas, conforme se verifica nos Acórdão 4869/2010-TCU-Primeira Câmara, 2.665/2009-TCU - Plenário, 5.798/2009-TCU-1ª Câmara, 5.858/2009-TCU-2ª Câmara, 903/2007-TCU-1ª Câmara e 1.656/2006-TCU-Plenário. Nesse sentido há outros julgados recentes.
Não cabe ao TCU determinar, a pedido do responsável, a realização de diligência, perícia ou inspeção para a obtenção de provas, uma vez que constitui obrigação da parte apresentar os elementos que entender necessários para a sua defesa. (Acórdão 2805/2017-TCU-Primeira Câmara, relator Ministro Vital do Rêgo) 
Não cabe ao TCU determinar, a pedido do responsável, a realização de diligência, perícia ou inspeção para a obtenção de provas, uma vez que constitui obrigação da parte apresentar os elementos que entender necessários para a sua defesa. (Acórdão 6214/2016-TCU-Primeira Câmara, relator Ministro Bruno Dantas) 
43.	Diante do exposto, entende-se pelo não provimento das razões recursais trazidas.
CONCLUSÃO
44.	Em face da análise das razões recursais apresentadas, concluiu-se que:
	a) não ocorreu a prescrição da pretensão punitiva do TCU. O termo inicial (a quo) para a contagem do prazo da prescrição da pretensão punitiva do TCU foi o prazo final para prestação de contas, ou seja, 26/10/2010. Assim, considerando que a ordem para as citações foi dada em 06/05/2015 (peça 31) , não transcorreu o prazo decenal (10 anos) . Relativamente ao débito apurado, este não possui caráter punitivo, possuindo, essencialmente, natureza jurídica de reparação civil pelo prejuízo causado ao erário, não sendo alcançado pelo instituto da prescrição. Portanto, são imprescritíveis, por força do art. 37, § 5º, da Constituição Federal de 1988 e da Súmula TCU 282;
	b) a despeita da inconsistência de algumas conclusões dos relatórios de fiscalização do órgão concedente (Funasa) , considerando os demais documentos contidos nos autos, bem como informações de existência parcial do objeto, constatou-se que o maior percentual de execução efetivamente verificado foi de 61,75%.
	c) quando desacompanhados de documentações comprobatórias legais imprescindíveis, declarações, termos de aceite e outros documentos declaratórios possuem força probatória restrita, não desconstituindo a presunção de veracidade e legitimidade conferida aos relatórios de vistoria in loco dos órgãos repassadores.
	d) por ausência de previsão legal, não cabe ao TCU determinar, a pedido do responsável, a realização de diligência, perícia ou inspeção para a obtenção de provas, uma vez que constitui obrigação da parte apresentar os elementos que entender necessários para a sua defesa.
V - PROPOSTA DE ENCAMINHAMENTO
45.	Ante o exposto, submetem-se os autos à consideração superior, propondo-se:
 	I - conhecer dos recursos de reconsideração interpostos por Gizelda Rodrigues de França Gomes, José Batista Delgado e HL Projetos e Construções Ltda. contra o Acórdão 6507/2017-TCU-Segunda Câmara, e, no mérito, negar-lhes provimento.
	II - 	dar ciência da deliberação ao (s) recorrente (s) , ao (s) órgão (s) /entidade (s) interessado (s) e à Procuradoria da República no Estado do Rio Grande do Norte [cf. item 9.6 do acórdão recorrido].
2.	Por divergir do exame e do encaminhamento então proposto, o Diretor da Serur/D4 lançou à peça 113 a seguinte manifestação:
	DIVIRJO, com a devida vênia, da proposta do auditor federal (peça 112) de negar provimento aos recursos de reconsideração interpostos por Gizelda Rodrigues de França Gomes, José Batista Delgado e HL Projetos e Construções Ltda. em face do Acórdão 6507/2017-TCU-Segunda Câmara, de Relatoria do E. Min. Augusto Nardes, pelas seguintes razões de fato e de direito.
	Verificando que prazo final de vigência é 27/8/2010 (peça 2, p. 30-296) , todas as vistorias realizadas antes dessa data não poderiam servir de fundamento para condenação, pois ainda estaria vigente o convênio, sendo presumível a existência de outras obras até o prazo final do convênio.
	Ou seja, os Relatórios Técnicos 15/2009 (de 16/3/2009; peça 2, p.10) , 40/2008 (de 22/12/2008) e o Parecer Técnico 2/2009 (de 2/1/2009; peça 1, 377) , seriam incompletos, pois demonstrariam a execução da obra até aquelas datas de referência, e não até o fim de vigência do convênio, não sendo possível impor a condenação aos responsáveis com base naqueles relatórios.
	A única análise técnica posterior a 27/8/2010 é o Relatório 3, de 28/12/2011 (peça 2, p. 130) , que a instrução do TCU afirmou pela existência de fragilidades (peça 62, p. 6, itens 14.4 e 14.5) , em função da ausência de análise das obras na localidade de Pau Queimado, tendo sido realizada a inspeção in loco apenas na localidade de Lagoa Queimada.
	Todavia, existem elementos indiciários da existência da obra em Pau Queimado, quais sejam: a) afirmação do responsável da CAERN que "na localidade de Pau Queimado foram ligadas 130 casas, das quais somente 75 estão ativas. Muitas residências desistiram do serviço devido ao custo mensal" (peça 2, p. 132) ; b) relação de beneficiários, declarações e faturas de água (peça 59, p. 144-199) .
	Analisando o Relatório 3 (peça 2, p. 130) , nota-se que o agente público realizou vistoria apenas no povoado de Lagoa Queimada, sendo que o percentual de 53,5% de execução corresponderia a obra completa e acabada em Lagoa Queimada, não havendo inspeção na localidade de Pau Queimado pela impossibilidade de determinação do caminhamento da rede, apontando o percentual restante da obra (46,5%) .
	O responsável da CAERN afirmou que foram ligadas 130 casas e apenas 75 estariam ativas, embora no recurso estejam indicados apenas 18 beneficiários, segundo as faturas de água apresentadas (peça 59, p. 144) .
	Assim, embora os documentos juntados pelos responsáveis não façam a prova da execução total de 130 ligações (e das 75 ligações ativas) , também não é possível afirmar de forma concreta a inexecução da obra, laborando essa dubiedade em favor dos recorrentes, uma vez que os autos estão instruídos com os boletins de medição das obras apresentados na prestação de contas (peça 2, p. 74-78; 98-102) .
	Note-se que, no processo de tomada de contas especial, o ônus de provar a aplicação correta dos recursos públicos é atribuído aos gestores dos recursos públicos. Todavia, o Relatório 3, fundamento de imputação de irregularidade, não afirmou a inexecução da obra, mas a impossibilidade de "determinar o caminhamento da rede, mesmo com as indicações dadas à Secretaria Betânia pelo pessoal da Caern" (peça 2, p. 130) .
	Assim, a deficiência do Relatório 3 não permite concluir pela inexecução da obra, mas apenas a inexistência de documentos que indiquem o novo caminhamento da rede de distribuição eventualmente construída em Pau Queimado, bem como as modificações do projeto original, com as indicações geográficas dos pontos de passagem da rede.
	Ou seja, os elementos contidos no Relatório 3 não permitem quantificar o dano ao erário, devendo a ausência de inspeção in loco na localidade de Pau Queimado laborar em favor dos responsáveis, em vistas das provas parciais de existência da obra na localidade da Pau Queimado, especialmente o fornecimento dos serviços de abastecimento e esgoto individualmente prestados na localidade (peça 2, p. 146-199) .
	Em face do acima exposto, propõe-se conhecer e dar provimento aos recursos, dando ciência da decisão que vier a ser prolatada aos recorrentes e à Procuradoria da União no Estado do Rio Grande do Norte.
3.	Em linha com a manifestação do Diretor da Serur/D4, o Ministério Público junto ao Tribunal fundamentou seu posicionamento no parecer de peça 114, o qual, no que diz respeito ao mérito, transcrevo a seguir:
Manifesto-me de acordo com o encaminhamento alvitrado pela Serur (peça 114) , a partir das observações tecidas pelo Sr. Diretor à peça 113. No entanto, entendo necessárias considerações adicionais, motivo pelo qual promovo a análise a seguir.
**
Não consta do processo o plano de trabalho final aprovado pela Funasa, que resultou na celebração do 1º Termo Aditivo ao convênio (peça 1, p. 171-181) . No entanto, conforme os relatórios de vistoria aduzidos aos autos (peça 1, p. 263/273, 301/307 e 369/375 e peça 2, p.10/16) , o objeto do convênio, orçado em R$ 206.898,85, englobaria:
- serviços preliminares - R$ 5.033,44;
- rede adutora (8.412 m, sendo 5.019 m com diâmetro de 50 mm e 3.393 m com diâmetro de 75 mm) - R$ 179.812,80;
- ligações domiciliares (71 unidades) - R$ 7.313,36;
- elevatória tipo Booster (uma unidade) - R$ 14.739,25.
Para tanto, foram repassados recursos federais no montante de R$ 200.000,00, sendo duas parcelas de R$ 80.000,00 em 16/8/2007 e 20/9/2007 (peça 1, p. 225 e 231) , durante a gestão da Sra. Gizelda Rodrigues, e uma parcela de R$ 40.000,00, em 24/6/2010, já na gestão do Sr. José Batista Delgado (peça 2, p. 36) . 
Foram realizadas cinco visitas técnicas, sendo três no exercício de 2008, ainda na vigência do mandato da Sra. Gizelda Rodrigues, uma em 2009 e outra em 2011 (após o encerramento do convênio) , quando o prefeito era o Sr. José Batista.
Durante a gestão da Sra. Gizelda Rodrigues, foram emitidos os seguintes relatórios:
- Relatório de Visita Técnica 24/08, realizada entre 21 e 22/8/2008 (peça 1, p. 263/273) : 
- serviços preliminares: 0%
- rede adutora: 5.019 m (60%) ;
- ligações domiciliares: 50 unidades (70%) ;
- elevatória tipo Booster: 0%
- total: 55,32%
- Relatório de Visita Técnica 33/08, realizada entre 18 e 19/11/2008 (peça 1, p. 301-307) : não houve alteração em relação à vistoria anterior.
- Relatório de Visita Técnica 40/08, realizada em 22/12/2008 (peça 1, p. 369-375) :
- serviços preliminares: colocação de placa da obra. Não foi utilizado o recurso referente à sinalização das vias públicas sem iluminação (40%) ;
- rede adutora: 5.019 m (60%) ;
- ligações domiciliares: 50 unidades (70%) ;
- elevatória tipo Booster (vide foto da elevatória à peça 1, p. 375) : 80%.
- total: 61,75%
Nos três relatórios foi informado que:
a obra estava sendo executada de acordo com o plano de trabalho, com o projeto técnico e com as especificações técnicas aprovadas pela Funasa;
 o cronograma físico-financeiro estava sendo cumprido;
 os serviços realizados tinham boa qualidade;
 os equipamentos foram adquiridos e instalados em conformidade com o que foi proposto;
 o traçado da adutora seguia o projeto aprovado; e
 a obra estava sendo fiscalizada pelo convenente, com as devidas medições. 
Portanto, o objeto pactuado estava sendo cumprido.
Embora não finalizado, o sistema de abastecimento de água já estaria, inclusive, atendendo as populações próximas à captação ao tempo do último relatório (peça 1, p. 379) .
A par dessas informações, foi emitido o Parecer Técnico 02/2009 (peça 1, p. 377/383) , com vistas a subsidiar a análise da prestação de contas parcial (duas primeiras parcelas, no total de R$ 160.000,00) apresentada à peça 1, p. 309/367. Nesse documento, foi registrado que:
houve execução física de 61,75% do objeto conveniado, dentro dos padrões de qualidade exigidos pela Funasa, não havendo atraso no cronograma estabelecido ou impropriedade;
as ações atendiam ao objetivo principal do convênio; os bens produzidos seriam doados ao órgão de saneamento municipal;
foram repassados recursos correspondentes a 77,35% do valor total do convênio, contra 61,75% de execução física, sugerindo-se, então, a aprovação de 100% dos recursos da primeira parcela.
Em face desses apontamentos, houve a aprovação da prestação de contas parcial referente às duas parcelas repassadas, mediante o Parecer Financeiro 065/2009 (peça 2, p. 18-22) , e a decorrente liberação da 3ª. parcela do convênio (peça 2, p. 28) .
Nova vistoria foi realizada em 16/3/2009 (Relatório de Visita Técnica 15/2009 - peça 2, p. 10-16) . A despeito das informações contidas no Relatório 40/08 e no Parecer Técnico 02/2009, o Relatório 15/2009 reproduziu os percentuais de execução do Relatório 33/08 (idênticos aos do Relatório 24/08) , asseverando que:
- "as ações previstas no Plano de Trabalho do referido convênio, encontram-se com o mesmo percentual da última visita técnica realizada em 18-19/11/2009[8], ou seja, 55,32% da parte física executada";
- a placa da obra não teria sido encontrada e a elevatória não foi executada, a despeito de terem sido informadas a execução desses dois itens no Relatório de 22/12/2008, inclusive com a juntada de fotografia. 
Em face dessas discrepâncias, entendo que as informações nele aduzidas não devam ser consideradas.
Derradeira vistoria foi promovida em 14 e 28/12/2011, que resultou no Relatório de Visita Técnica 03  (peça 2, p. 130-142) , complementado pelo Parecer Técnico Final (peça 2, p. 144-146) .
Nessa oportunidade, não dispondo de informações acerca do "caminhamento dos ramais", o engenheiro da Funasa procurou obter informações junto à secretária de obras do município, a qual informou não possuir a documentação técnica da obra, e que o responsável da CAERN não estava na cidade para determinar o local de implantação dos ramais na localidade de Pau Queimado. 
Segundo consta do relatório, a Sra. secretária acrescentou que, conforme informado pela CAERN, "na localidade de Lagoa Queimada foram ligadas 33 casas, das quais somente 18 estão ativas e que na localidade de Pau Queimado foram ligadas 130 casas, das quais somente 75 estão ativas. Muitas residências desistiram do serviço devido ao custo mensal."
O fiscal da Funasa se limitou, então, a visitar a localidade de Lagoa Queimada, onde verificou que (peça 2, p. 132 e 144) :
a obra estava finalizada e em funcionamento;
as redes de distribuição de DN 75 mm e de DN 50 mm estavam assentadas e as características dos tubos foram conferidas em dois pontos escavados;
os materiais e serviços estavam de acordo com as especificações técnicas;
segundo os moradores, o abastecimento de água era normal e satisfatório;
o booster foi instalado, mas o cavalete de conexão à rede teria tubos DN 50 mm, embora o projeto (que não consta dos autos) indicasse DN 75 mm; o portão da cerca de proteção estava solto; e a cobertura não era de alvenaria, como estaria previsto no projeto.
Quanto à localidade de Pau Queimado, como não teria sido possível determinar o caminhamento da rede, o serviço não foi vistoriado, sendo considerado, em razão disso, como não realizado. 
Assim, considerando tão somente as instalações existentes na localidade de Lagoa Queimada e a elevatória tipo booster, o relatório concluiu que foram executados (peça 2, p. 130 e 142) :
- serviços preliminares: 0%;
- rede adutora: 4.513 m, sendo 1120 m de diâmetro de 50 mm e 3.393 m de diâmetro de 75 mm (53,85%) ;
- ligações domiciliares: 18 unidades (25,35%) ;
- elevatória tipo Booster: 85%
- total: 53,6%
Com base nas conclusões desse relatório, houve a aprovação parcial da prestação de contas final e a instauração desta TCE. 
É possível, no entanto, como bem ressaltado pelo Sr. Diretor da Serur, apontar inúmeras fragilidades nesse último relatório.
A primeira delas, por evidente, é o fato de o fiscal da Funasa, por não ter vistoriado a execução do serviço na localidade de Pau Queimado, considerá-lo como não executado, como se tal fosse a conclusão lógica da ausência de vistoria. 
É de se consignar que, em todos os relatórios emitidos em 2008, há a informação de que houve alteração do projeto original (peça 1, p. 369) , tendo sido submetida à prévia autorização da Funasa - ensejando, inclusive, a celebração do 1º Termo Aditivo ao convênio.
Tal alteração, por ser de pleno conhecimento da Funasa, não obstou os trabalhos do fiscal em 2008, que soube identificar o "caminhamento" exato dos serviços já executados à época, tendo registrado que tudo estava sendo executado em conformidade com o plano de trabalho, com o projeto, com as especificações técnicas e com o traçado aprovados pelo órgão repassador, e de acordo com a qualidade esperada. 
Portanto, o fiscal da Funasa que realizou a vistoria em 2011, ao não levar os documentos atualizados entre seus papéis de trabalho, não agiu com o zelo requerido, sendo, no mínimo, irresponsável, a conclusão a que chegou.
Outro aspecto a ser destacado é o fato de que, em 2008, foi atestada a realização de 5.019 m de rede adutora, os quais correspondem à totalidade da rede de 50 mm de diâmetro prevista, ao custo de R$ 107.887,68, conforme o Relatório de Visita Técnica 40/08 (peça 1, p. 369) .
Se for considerado que, em 2011, além de 1.120 m de rede de diâmetro de 50 mm (existente apenas na localidade de Lagoa Queimada) , foram localizados os 3.393 m de rede com diâmetro de 75mm previstos, tem-se que a totalidade da rede adutora (8.412 m, ao custo de R$ 179.812,80) foi devidamente identificada pela Funasa. 
Com relação às ligações domiciliares, como não há nos autos o plano de trabalho ou o projeto aprovado, não é possível saber quantas residências seriam beneficiadas em cada uma das localidades. Embora os relatórios emitidos em 2008 tenham atestado a execução de 50 ligações, ao custo de R$ 6.582,02, também não indicaram sua localização.
No entanto, conforme informação que teria sido prestada pela CAERN - a qual seria a controladora da rede, em consonância com o previsto no Parecer Técnico 02/2009 (peça 1, p. 377/383) -, "na localidade de Lagoa Queimada foram ligadas 33 casas, das quais somente 18 estão ativas e que na localidade de Pau Queimado foram ligadas 130 casas, das quais somente 75 estão ativas". 
Apesar de a inatividade não decorrer de problemas na execução das ligações, mas de desinteresse dos próprios beneficiários ("muitas residências desistiram do serviço devido ao custo mensal") , o fiscal da Funasa só considerou como executadas na localidade de Lagoa Queimada as dezoito ligações ativas, procedimento que, ao meu ver, se mostra incorreto. O objeto do convênio era a execução das ligações, não cabendo a imputação de débito aos responsáveis por posterior decisão unilateral dos usuários por sua não utilização. 
É de se ressaltar que o número de ligações informadas pela CAERN (33+130) supera em muito o total de ligações previstas no convênio em análise (71) , não sendo possível asseverar, ante a ausência da devida fiscalização em 2011, que outras 21 ligações tenham sido executadas com os recursos do convênio após as 50 unidades realizadas em 2008. 
Todavia, ao menos essas 50 ligações devem ser consideradas, cabendo somar seu custo (R$ 6.582,02) aos R$ 179.812,80 despendidos na execução da rede, totalizando, então, R$ 186.394,82.
A esse montante, devem ser ainda agregados os gastos confirmados em 2008 com serviços preliminares (instalação da placa da obra - 40% - R$ 1.510,03 - peça 1, p. 369) e o dispêndio com a estação elevatória verificado em 2011 (85% - R$ 12.528,36 - peça 2, p. 130) , já expurgado das falhas de execução observadas. Alcança-se, assim, a execução de serviços no total de R$ 200.430,21, valor superior ao quantitativo repassado pelo governo federal. 
Atestados, então, a realização da quase totalidade dos serviços esperados (96,87%) , em montante superior aos recursos transferidos pela Funasa, e o pleno funcionamento do sistema com a qualidade requerida, entendo que, sob o aspecto técnico, não há que se falar em irregularidade na execução dos recursos federais do convênio em apreço.
Quanto ao aspecto financeiro, também não vislumbro motivo a ensejar a condenação dos responsáveis, tendo em vista que a documentação acostada aos autos demonstra o necessário nexo de causalidade entre os recursos repassados e as despesas efetuadas:
- nota fiscal 000487, de 6/5/2008, no valor de R$ 160.084,94: R$ 150.719,97 mediante transferência bancária em 9/5/2008, com o recolhimento de INSS no valor de R$ 6.163,27 e ISS no montante de R$ 3.201,70, todos sacados à conta 12.113-4, onde foram depositados os recursos do convênio (peça 1, p. 313-315, 337-339, 347-349 e 363-367; peça 20 e peça 21, p. 7 e 71) ;
- nota fiscal 000117, de 30/6/2010, no valor de R$ 46.298,10: R$ 44.677,67 mediante cheque 850001, em 25/11/2010, sacado à conta 12.113-4. Não foram usados recursos dessa conta para o recolhimento de INSS no valor de R$ 1.782,48 e de ISS no montante de R$ 925,96 (peças 2, p. 58, 62, 68-79, 94-103; 21, p. 1 e 37) ;
- salvo breve período de 21/8/2007 a 01/10/2007 (peça 20, p. 1-4) , os recursos transferidos pela Funasa, enquanto não utilizados, permaneceram aplicados, gerando remuneração excedente de R$ 9.941,71, devidamente restituída à Funasa (peças 2, p. 60-66 e 118; e 21, p. 42 e 68-69) .  
Convêm destacar, inclusive, que, mediante o Parecer Financeiro 065/2009 (peça 2 p. 18-22) , houve a aprovação da prestação de contas parcial relativa às duas primeiras parcelas (peça 1, p. 309-367) , no total de R$ 160.000,00. A prestação de contas final (peça 2, p. 48-120) não foi aprovada apenas porque a análise financeira (Parecer Financeiro 11/2002 - peça 2, p. 148-152) foi fundamentada no equivocado Relatório de Visita Técnica 03 (peça 2, p. 130-142) , complementado pelo Parecer Técnico Final (peça 2, p. 144-146) .
***
Ante todo o exposto, entendendo afastadas as irregularidades apontadas nesta TCE, manifesto-me de acordo com o encaminhamento alvitrado pela Serur (peças 113-114) , no sentido de conhecer dos recursos apresentados pela Sra. Gizelda Rodrigues de França Gomes, pelo Sr. José Batista Delgado e pela empresa HL Projetos e Construções Ltda., para, no mérito, dar-lhes provimento."
É o Relatório.

8.1. Eduardo Antônio Dantas Nobre (1476/OAB-RN) e outros, representando Hl Projetos e Construções Ltda.
8.2. Norivaldo Souto Falcão Júnior (3.642/OAB-RN), representando José Batista Delgado.

Subprocurador-Geral Lucas Rocha Furtado.

RECURSOS DE RECONSIDERAÇÃO. ACOLHIMENTO DAS RAZÕES RECURSAIS. PROVIMENTO. INSUBSISTÊNCIA DO ACÓRDÃO 6.507/2017-TCU-2ª CÂMARA PARA JULGAR REGULARES AS CONTAS DOS RECORRENTES. QUITAÇÃO PLENA. CIÊNCIA.

TOMADA DE CONTAS ESPECIAL (TCE)

Secretaria de Recursos (Serur); Secretaria de Controle Externo da Saúde (SecexSaude).

Os presentes Recursos de Reconsideração foram interpostos por Gizelda Rodrigues de França Gomes, José Batista Delgado e HL Projetos e Construções Ltda. contra o Acórdão 6507/2017-TCU-Segunda Câmara, por meio do qual tiveram suas contas julgadas irregulares, com condenação em débito e imputação de multa, em razão da impugnação parcial das despesas do Convênio 1.816/2006, celebrado entre o Município de  Lagoa D'Anta-RN e a Fundação Nacional de Saúde (Funasa) , cujo objeto era a construção de sistema de abastecimento de água para atender a zona rural daquela municipalidade.
2.	De início, cabe conhecer dos recursos por estarem preenchidos os requisitos de admissibilidade previstos nos artigos 32, I, e 33 da Lei Orgânica do Tribunal de Contas da União.
3.	O referido Convênio 1816/2006 tinha por objeto, especificamente, a construção de Sistema de Abastecimento de Água para atender, na zona rural do Município de Lagoa D'Anta-RN, as comunidades de Lagoa Queimada e Pau Queimado, sendo necessária a execução de 71 estações domiciliares.
4.	O ajuste foi inicialmente executado pela ex-prefeita Gizelda Rodrigues de França Gomes (gestão 2005-2008) e, em seguida, por seu sucessor, ex-prefeito José Batista Delgado (2009-2012) . Na gestão da Sra. Gizelda foram liberadas duas parcelas de R$ 80.000,00 (21/8/2007 e 24/9/2007) e, no dia 9/5/2008, foi pago o valor de R$ 160.084,94 à empresa HL Projetos e Construções Ltda. Já na gestão do Sr. José Batista foi liberada uma parcela no valor de R$ 40.000,00, em 28/6/2010, e, no dia 30/6/2010, foi pago o valor de R$ 46.298,10 à mesma empresa.
5.	Em suas defesas, os recorrentes alegaram, em síntese: a) que há contradições e divergências em documentos existentes nos autos (relatórios da Funasa) ; b) que os documentos apresentados (Termo de Aceitação e Cópia das faturas de fornecimento de água e de declarações das famílias residentes nessas comunidades) atestam a execução integral dos objetos; e c) deveriam ser realizadas diligências e inspeções para esclarecer as informações contraditórias e comprovar a execução integral do objeto do convênio em questão. Registro que, à exceção do Termo de Aceitação Definitiva da Obra (peça 86, p. 6) , não foram juntados documentos novos. 
6.	Na instrução de peça 112, quanto ao mérito, o auditor informante propôs conhecer dos recursos e negar-lhes provimento, uma vez ter concluído que:
"b) a despeito da inconsistência de algumas conclusões dos relatórios de fiscalização do órgão concedente (Funasa) , considerando os demais documentos contidos nos autos, bem como informações de existência parcial do objeto, constatou-se que o maior percentual de execução efetivamente verificado foi de 61,75%.
c) quando desacompanhados de documentações comprobatórias legais imprescindíveis, declarações, termos de aceite e outros documentos declaratórios possuem força probatória restrita, não desconstituindo a presunção de veracidade e legitimidade conferida aos relatórios de vistoria in loco dos órgãos repassadores.
d) por ausência de previsão legal, não cabe ao TCU determinar, a pedido do responsável, a realização de diligência, perícia ou inspeção para a obtenção de provas, uma vez que constitui obrigação da parte apresentar os elementos que entender necessários para a sua defesa."
7.	Em seguida, o Diretor da Serur/D4, com a anuência do Titular da Serur, divergiu do encaminhamento proposto, sugerindo conhecer e dar provimento aos recursos pelas seguintes razões:
"Verificando que prazo final de vigência é 27/8/2010 (peça 2, p. 30-296) , todas as vistorias realizadas antes dessa data não poderiam servir de fundamento para condenação, pois ainda estaria vigente o convênio, sendo presumível a existência de outras obras até o prazo final do convênio.
 (...) 
A única análise técnica posterior a 27/8/2010 é o Relatório 3, de 28/12/2011 (peça 2, p. 130) , que a instrução do TCU afirmou pela existência de fragilidades (peça 62, p. 6, itens 14.4 e 14.5) , em função da ausência de análise das obras na localidade de Pau Queimado, tendo sido realizada a inspeção in loco apenas na localidade de Lagoa Queimada.
Todavia, existem elementos indiciários da existência da obra em Pau Queimado, quais sejam: a) afirmação do responsável da CAERN que "na localidade de Pau Queimado foram ligadas 130 casas, das quais somente 75 estão ativas. Muitas residências desistiram do serviço devido ao custo mensal" (peça 2, p. 132) ; b) relação de beneficiários, declarações e faturas de água (peça 59, p. 144-199) ."
8.	Ao final, concluiu o Diretor da Serur/D4 que, "embora os documentos juntados pelos responsáveis não façam a prova da execução total de 130 ligações (e das 75 ligações ativas) , também não é possível afirmar de forma concreta a inexecução da obra, laborando essa dubiedade em favor dos recorrentes, uma vez que os autos estão instruídos com os boletins de medição das obras apresentados na prestação de contas (peça 2, p. 74-78; 98-102) " e "o Relatório 3, fundamento de imputação de irregularidade, não afirmou a inexecução da obra, mas a impossibilidade de 'determinar o caminhamento da rede, mesmo com as indicações dadas à Secretaria Betânia pelo pessoal da Caern' (peça 2, p. 130) (...) Ou seja, os elementos contidos no Relatório 3 não permitem quantificar o dano ao erário, devendo a ausência de inspeção in loco na localidade de Pau Queimado laborar em favor dos responsáveis, em vistas das provas parciais de existência da obra na localidade da Pau Queimado, especialmente o fornecimento dos serviços de abastecimento e esgoto individualmente prestados na localidade (peça 2, p. 146-199) ".
9.	Anuindo ao entendimento do Diretor da Serur/D4 e do Titular da Unidade Técnica, o Ministério Público junto ao Tribunal acrescentou que não consta destes autos o plano de trabalho final aprovado pela Funasa e que nos três relatórios de visita técnica produzidos pelos fiscais do órgão repassador dos recursos (24, 33 e 40/2008, de 21 e 22/8/2008; 18 e 19/11/2008; e 22/12/2008, respectivamente) , foi informado que:
"a) a obra estava sendo executada de acordo com o plano de trabalho, com o projeto técnico e com as especificações técnicas aprovadas pela Funasa;
b) o cronograma físico-financeiro estava sendo cumprido;
c) os serviços realizados tinham boa qualidade;
d) os equipamentos foram adquiridos e instalados em conformidade com o que foi proposto;
e) o traçado da adutora seguia o projeto aprovado; e
f) a obra estava sendo fiscalizada pelo convenente, com as devidas medições."
10.	Observou, ainda, o Parquet que "Embora não finalizado, o sistema de abastecimento de água já estaria, inclusive, atendendo as populações próximas à captação ao tempo do último relatório (peça 1, p. 379) " e que "A par dessas informações, foi emitido o Parecer Técnico 02/2009 (peça 1, p. 377/383) , com vistas a subsidiar a análise da prestação de contas parcial (duas primeiras parcelas, no total de R$ 160.000,00) apresentada à peça 1, p. 309/367. Nesse documento, foi registrado que: a) houve execução física de 61,75% do objeto conveniado, dentro dos padrões de qualidade exigidos pela Funasa, não havendo atraso no cronograma estabelecido ou impropriedade; b) as ações atendiam ao objetivo principal do convênio; os bens produzidos seriam doados ao órgão de saneamento municipal; c) foram repassados recursos correspondentes a 77,35% do valor total do convênio, contra 61,75% de execução física, sugerindo-se, então, a aprovação de 100% dos recursos da primeira parcela".
11.	Em seguida, o MP/TCU aponta discrepâncias entre os relatórios de visita técnica da Funasa, a exemplo de que, após ter atestado a execução física de 61,75% do objeto conveniado, no Relatório de Visita Técnica 15/2009 (peça 2, p. 10-16) , "A despeito das informações contidas no Relatório 40/08 e no Parecer Técnico 02/2009, o Relatório 15/2009 reproduziu os percentuais de execução do Relatório 33/08 (idênticos aos do Relatório 24/08) , asseverando que: - 'as ações previstas no Plano de Trabalho do referido convênio, encontram-se com o mesmo percentual da última visita técnica realizada em 18-19/11/2009[8], ou seja, 55,32% da parte física executada'". 
12.	Em relação à última vistoria realizada pela Funasa (Relatório de Visita Técnica 03 (produzido pela Funasa - peça 2, p. 130-142, complementado pelo Parecer Técnico Final - peça 2, p. 144-146) , restou inequívoco que o fiscal da Funasa se limitou a visitar a localidade de Lagoa Queimada, porque não teria sido possível determinar o caminhamento da rede na localidade de Pau Queimado, razão pela qual considerou o serviço não realizado.
13.	A esse respeito, o MP/TCU asseverou que "em todos os relatórios emitidos em 2008, há a informação de que houve alteração do projeto original (peça 1, p. 369) , tendo sido submetida à prévia autorização da Funasa - ensejando, inclusive, a celebração do 1º Termo Aditivo ao convênio. Tal alteração, por ser de pleno conhecimento da Funasa, não obstou os trabalhos do fiscal em 2008, que soube identificar o 'caminhamento' exato dos serviços já executados à época, tendo registrado que tudo estava sendo executado em conformidade com o plano de trabalho, com o projeto, com as especificações técnicas e com o traçado aprovados pelo órgão repassador, e de acordo com a qualidade esperada. Portanto, o fiscal da Funasa que realizou a vistoria em 2011, ao não levar os documentos atualizados entre seus papéis de trabalho, não agiu com o zelo requerido, sendo, no mínimo, irresponsável, a conclusão a que chegou".
 14.	Ainda, sobre a execução do objeto, o Parquet, em seu exame, considerou que a totalidade da rede adutora prevista teria sido identificada pela Funasa e que o fato de haver ligações domiciliares apontadas como inativas não significaria, necessariamente, que o serviço não teria sido executado, porque parte dos usuários não tiveram interesse em ativar o serviço, conforme informado pela CAERN, controladora da rede. Reproduzo, a seguir, trecho do parecer do MP/TCU com maiores esclarecimentos sobre essas questões:
	"Outro aspecto a ser destacado é o fato de que, em 2008, foi atestada a realização de 5.019 m de rede adutora, os quais correspondem à totalidade da rede de 50 mm de diâmetro prevista, ao custo de R$ 107.887,68, conforme o Relatório de Visita Técnica 40/08 (peça 1, p. 369) .
Se for considerado que, em 2011, além de 1.120 m de rede de diâmetro de 50 mm (existente apenas na localidade de Lagoa Queimada) , foram localizados os 3.393 m de rede com diâmetro de 75mm previstos, tem-se que a totalidade da rede adutora (8.412 m, ao custo de R$ 179.812,80) foi devidamente identificada pela Funasa. 
	Com relação às ligações domiciliares, como não há nos autos o plano de trabalho ou o projeto aprovado, não é possível saber quantas residências seriam beneficiadas em cada uma das localidades. Embora os relatórios emitidos em 2008 tenham atestado a execução de 50 ligações, ao custo de R$ 6.582,02, também não indicaram sua localização.
	No entanto, conforme informação que teria sido prestada pela CAERN - a qual seria a controladora da rede, em consonância com o previsto no Parecer Técnico 02/2009 (peça 1, p. 377/383) -, "na localidade de Lagoa Queimada foram ligadas 33 casas, das quais somente 18 estão ativas e que na localidade de Pau Queimado foram ligadas 130 casas, das quais somente 75 estão ativas". 
	Apesar de a inatividade não decorrer de problemas na execução das ligações, mas de desinteresse dos próprios beneficiários ("muitas residências desistiram do serviço devido ao custo mensal") , o fiscal da Funasa só considerou como executadas na localidade de Lagoa Queimada as dezoito ligações ativas, procedimento que, ao meu ver, se mostra incorreto. O objeto do convênio era a execução das ligações, não cabendo a imputação de débito aos responsáveis por posterior decisão unilateral dos usuários por sua não utilização. 
	É de se ressaltar que o número de ligações informadas pela CAERN (33+130) supera em muito o total de ligações previstas no convênio em análise (71) , não sendo possível asseverar, ante a ausência da devida fiscalização em 2011, que outras 21 ligações tenham sido executadas com os recursos do convênio após as 50 unidades realizadas em 2008. 
	Todavia, ao menos essas 50 ligações devem ser consideradas, cabendo somar seu custo (R$ 6.582,02) aos R$ 179.812,80 despendidos na execução da rede, totalizando, então, R$ 186.394,82.
	A esse montante, devem ser ainda agregados os gastos confirmados em 2008 com serviços preliminares (instalação da placa da obra - 40% - R$ 1.510,03 - peça 1, p. 369) e o dispêndio com a estação elevatória verificado em 2011 (85% - R$ 12.528,36 - peça 2, p. 130) , já expurgado das falhas de execução observadas. Alcança-se, assim, a execução de serviços no total de R$ 200.430,21, valor superior ao quantitativo repassado pelo governo federal. 
	Atestados, então, a realização da quase totalidade dos serviços esperados (96,87%) , em montante superior aos recursos transferidos pela Funasa, e o pleno funcionamento do sistema com a qualidade requerida, entendo que, sob o aspecto técnico, não há que se falar em irregularidade na execução dos recursos federais do convênio em apreço."
15.	Por último, no que diz respeito à execução financeira do convênio em exame, o Parquet concluiu que não há razões a ensejar a condenação dos recorrentes. Isso porque a documentação acostada aos autos seria suficiente para demonstrar o necessário nexo de causalidade entre os recursos repassados e as despesas efetivadas. Além disso, "mediante o Parecer Financeiro 065/2009 (peça 2 p. 18-22) , houve a aprovação da prestação de contas parcial relativa às duas primeiras parcelas (peça 1, p. 309-367) , no total de R$ 160.000,00. A prestação de contas final (peça 2, p. 48-120) não foi aprovada apenas porque a análise financeira (Parecer Financeiro 11/2002 - peça 2, p. 148-152) foi fundamentada no equivocado Relatório de Visita Técnica 03 (peça 2, p. 130-142) , complementado pelo Parecer Técnico Final (peça 2, p. 144-146) ".
16.	O exame trazido aos autos pelo MP/TCU pareceu-me suficiente para creditar como verdadeiras as alegações de defesa dos recorrentes, no que diz respeito à execução física e financeira do objeto do Convênio 1816/2006, especialmente porque os pareceres da Funasa mostraram-se inconsistentes. Inclusive, no caso do Relatório de Visita Técnica 03 (peça 2, p. 130-142) , complementado pelo Parecer Técnico Final (peça 2, p. 144-146) , restou assente que os serviços foram considerados não executados porque "não foi possível determinar o caminhamento da rede", a despeito das informações nos autos sobre modificações no projeto e que a rede já havia sido identificada, pelo menos em parte, em vistorias anteriores, conforme consignado no Parecer do Ministério Público junto ao Tribunal.
17.	Neste caso, portanto, independentemente de quem seja o ônus da prova, vejo que a atuação da Funasa deu causa às dúvidas suscitadas nestes autos, as quais, a meu ver, foram suficientemente minimizadas com o detido exame do MP/TCU, de modo que incorporo seus fundamentos às minhas razões de decidir.
18.	Acolho, também, o entendimento do Diretor da Serur/D4 quando afirma que "a deficiência do Relatório 3 não permite concluir pela inexecução da obra, mas apenas a inexistência de documentos que indiquem o novo caminhamento da rede de distribuição eventualmente construída em Pau Queimado, bem como as modificações do projeto original, com as indicações geográficas dos pontos de passagem da rede." 
	Por último, ante à baixa materialidade do dano eventualmente remanescente, associado ao fato de que, como bem consignou o Diretor da Serur/D4, a ausência de inspeção in loco na localidade de Pau Queimado deve "laborar em favor dos responsáveis, em vistas das provas parciais de existência da obra na localidade da Pau Queimado, especialmente o fornecimento dos serviços de abastecimento e esgoto individualmente prestados na localidade (peça 2, p. 146-199) ", acolho as alegações de defesa apresentadas pelos recorrentes para dar provimento aos recursos interpostos e VOTO no sentido de que o Tribunal adote a deliberação que ora submeto à apreciação deste Colegiado.
TCU, Sala das Sessões Ministro Luciano Brandão Alves de Souza, em 3 de dezembro de 2019.
AROLDO CEDRAZ 
Relator